ACORDAO-COMPLETO-2512915

ACÓRDÃO 6060/2022 ATA 35/2022 - SEGUNDA CÂMARA

VISTOS, relatados e discutidos os presentes autos de Tomada de Contas Especial instaurada pela Caixa Econômica Federal (CEF) , em razão de não comprovação da regular aplicação dos recursos repassados por meio do Contrato de Repasse 303227-37/2009, registro Siafi 713821, firmado com o município de Iguaí - BA, e que tinha por objeto a "pavimentação de vias em paralelepípedo com drenagem superficial".
ACORDAM os Ministros do Tribunal de Contas da União, reunidos em Sessão da 2ª Câmara, ante as razões expostas pelo Relator, em:
9.1. excluir Murilo Veiga Vieira da relação processual;
9.2. considerar revel Ronaldo Moitinho dos Santos, para todos os efeitos, dando-se prosseguimento ao processo, com fundamento no § 3º, art. 12, Lei 8.443/1992;
9.3. julgar irregulares as contas de Ronaldo Moitinho dos Santos, com fundamento nos arts. 1º, inciso I; 16, inciso III, alínea "c"; 19 e 23, inciso III, todos da Lei 8.443/1992, e condená-lo ao pagamento da quantia a seguir especificada, com a fixação do prazo de quinze dias, a contar da notificação, para comprovar, perante o Tribunal (art. 214, inciso III, alínea "a", do Regimento Interno) , o recolhimento da dívida aos cofres do Tesouro Nacional, atualizada monetariamente e acrescida dos juros de mora, calculados a partir da data indicada até a data do efetivo recolhimento, na forma prevista na legislação em vigor:
	Data de ocorrência
	Valor histórico (R$ 1,00) 

	31/12/2012
	135.208,02

9.4. aplicar a Ronaldo Moitinho dos Santos, a multa prevista no art. 57 da Lei 8.433/1992, no valor de R$ 23.000,00 (vinte e três mil reais) , fixando-lhe o prazo de quinze dias, a contar da notificação, para comprovar, perante o Tribunal (art. 214, inciso III, alínea "a", do Regimento Interno) , o recolhimento da dívida aos cofres do Tesouro Nacional, atualizada monetariamente desde a data desta deliberação até a do efetivo recolhimento, se for paga após o vencimento, na forma da legislação em vigor;
9.5. autorizar, desde logo, nos termos dos arts. 26 e 28, inciso II, da Lei 8.443/1992:
9.5.1. o pagamento da (s) dívida (s) em até 36 (trinta e seis) parcelas mensais e consecutivas, se solicitado pelo responsável e se o processo não tiver sido remetido para cobrança judicial, fixando-se o vencimento da primeira em 15 (quinze) dias, a contar do recebimento da notificação, e o das demais a cada 30 (trinta) dias, devendo incidir sobre cada uma delas os encargos legais devidos, na forma prevista na legislação em vigor, sem prejuízo ao vencimento antecipado do saldo devedor em caso de não comprovação do recolhimento de qualquer parcela, conforme prevê o art. 217, § 2º, do Regimento Interno deste Tribunal;
9.5.2. a cobrança judicial das dívidas, caso não atendidas as notificações;
9.6. dar ciência desta deliberação à Caixa Econômica Federal, à Secretaria Executiva do Ministério do Desenvolvimento Regional, aos responsáveis e, nos termos do art. 16, § 3º da Lei 8.443/1992, à Procuradoria da República no Estado da Bahia, para adoção das medidas cabíveis;
9.7. informar à Procuradoria da República no Estado da Bahia que, nos termos do parágrafo único do art. 62 da Resolução TCU 259/2014, os procuradores e membros do Ministério Público credenciados nesta Corte podem acessar os presentes autos de forma eletrônica e automática, ressalvados apenas os casos de eventuais peças classificadas como sigilosas, as quais requerem solicitação formal.

TOMADA DE CONTAS ESPECIAL. TCE instaurada pelo(a) Caixa Econômica Federal (mandatária no(a) Secretaria Executiva do Ministério das Cidades) em razão de Não comprovação da regular aplicação dos recursos repassados pela União, Contrato de repasse 303227-37/2009, firmado com o/a CAIXA ECONÔMICA FEDERAL, Siafi/Siconv 713821, função URBANISMO, que teve como objeto Pavimentação de vias em paralelepípedo com drenagem superficial (nº da TCE no sistema: 1073/2018).

Segunda Câmara

Município de Iguaí - BA.

3. Interessados/Responsáveis:
3.1. Interessado: Caixa Econômica Federal (00.360.305/0001-04).
3.2. Responsável: Ronaldo Moitinho dos Santos (XXX.859.545-XX).

13.1. Ministros presentes: Bruno Dantas (Presidente), Aroldo Cedraz (Relator) e Antonio Anastasia.
13.2. Ministro-Substituto convocado: Marcos Bemquerer Costa.

AROLDO CEDRAZ

Adoto, como parte deste Relatório, a instrução de mérito de lavra de auditor da Secretaria de Controle Externo de Tomada de Contas Especial, de peça 73, a qual contou com anuência do corpo diretivo daquela unidade (peças 74-75) :
"INTRODUÇÃO
1.	Cuidam os autos de tomada de contas especial instaurada pela Caixa Econômica Federal (pela Secretaria Executiva do Ministério das Cidades (extinta) ) , em desfavor de Ronaldo Moitinho dos Santos (CPF: XXX.859.545-XX) , em razão de não comprovação da regular aplicação dos recursos repassados por meio do Contrato de repasse 303227-37/2009, registro Siafi 713821, (peça 14) firmado com o município de Iguaí - BA, e que tinha por objeto 'pavimentação de vias em paralelepípedo com drenagem superficial'.
HISTÓRICO
2.	Em 18/9/2015, com fundamento na IN/TCU 71/2012, alterada pela IN/TCU 76/2016 e DN/TCU 155/2016, o dirigente da instituição Caixa Econômica Federal (pela Secretaria Executiva do Ministério das Cidades (extinta) ) autorizou a instauração da tomada de contas especial (peça 1) . O processo foi registrado no sistema e-TCE com o número 1073/2018.
3.	O Contrato de repasse 303227-37/2009, registro Siafi 713821, foi firmado no valor de R$ 507.000,00, sendo R$ 493.100,00 à conta do concedente e R$ 13.900,00 referentes à contrapartida do convenente. Teve vigência de 10/12/2009 a 30/4/2016, com prazo para apresentação da prestação de contas em 29/6/2016. Os repasses efetivos da União totalizaram R$ 333.730,08 (peças 32 e 46) .
4.	A prestação de contas e complementações enviadas foram analisadas por meio dos documentos constantes nas peças 28, 29 e 30.
5.	O fundamento para a instauração da Tomada de Contas Especial, conforme consignado na matriz de responsabilização elaborada pelo tomador de contas, foi a constatação da seguinte irregularidade: 
Inexecução parcial do objeto pactuado. Ausência de funcionalidade do objeto do Contrato de Repasse 303.227-37/2009, convênio Siafi 713821, celebrado entre o Ministério das Cidades e o município de Iguaí-BA, descrito como 'Pavimentação de vias em paralelepípedo com drenagem superficial' sem aproveitamento útil da parcela executada, por motivo de inexecução parcial.
6.	Os responsáveis arrolados na fase interna foram devidamente comunicados e, diante da ausência de justificativas suficientes para elidir a irregularidade e da não devolução dos recursos, instaurou-se a tomada de contas especial.
7.	No relatório (peça 51) , o tomador de contas concluiu que o prejuízo importaria no valor original de R$ 333.730,08, imputando-se a responsabilidade a Murilo Veiga Vieira, Prefeito, no período de 1/1/2013 a 31/12/2016, na condição de prefeito sucessor e Ronaldo Moitinho dos Santos, Prefeito, no período de 1/1/2009 a 31/12/2012, na condição de dirigente. 
8.	Em 21/1/2020, a Controladoria-Geral da União emitiu o relatório de auditoria (peça 53) , em concordância com o relatório do tomador de contas. O certificado de auditoria e o parecer do dirigente do órgão de controle interno concluíram pela irregularidade das presentes contas (peças 54 e 55) .
9.	Em 13/3/2020, o ministro responsável pela área atestou haver tomado conhecimento das conclusões contidas no relatório e certificado de auditoria, bem como do parecer conclusivo do dirigente do órgão de controle interno, manifestando-se pela irregularidade das contas, e determinou o encaminhamento do processo ao Tribunal de Contas da União (peça 56) .
10.	Na instrução inicial (peça 61) , analisando-se os documentos nos autos, concluiu-se pela necessidade de realização de citação em desfavor de Murilo Veiga Vieira (CPF: XXX.746.355-XX) e Ronaldo Moitinho dos Santos (CPF: XXX.859.545-XX) , em razão de não comprovação da regular aplicação dos recursos repassados por meio do Contrato de repasse 303227-37/2009, registro Siafi 713821, (peça 14) .
11.	No entanto, discordando desse entendimento, foi proposta pela diretoria da unidade técnica (peça 62) , e acatado pelo dirigente máximo da unidade (peça 63) , a exclusão da responsabilidade do Sr.  Murilo Veiga Vieira (CPF: XXX.746.355-XX) , ante a ausência de indícios de que tenha praticado irregularidade passível de dano ao erário, relativamente ao ajuste aqui tratado e a citação apenas do Sr. Ronaldo Moitinho dos Santos (CPF: XXX.859.545-XX) , nos seguintes moldes:
Débito relacionado ao responsável Ronaldo Moitinho dos Santos (CPF XXX.859.545-XX) , Prefeito, no período de 1/1/2009 a 31/12/2012, na condição de dirigente.
11.1.Irregularidade 1: ausência parcial de documentação de prestação de contas dos recursos federais repassados ao município de Iguaí/BA, no âmbito do Contrato de Repasse 303.227-37/2009 (Siafi 713821) , celebrado com o então Ministério das Cidades, cujo objetivo era pavimentar vias em paralelepípedo, com drenagem superficial.
11.1.1.Evidências da irregularidade: documentos técnicos presentes nas peças 2, 3, 9, 11, 13, 14, 16, 28, 29, 30, 37, 38, 39, 40, 43 e 48.
11.1.2.Normas infringidas: art. 37, caput, c/c o art. 70, parágrafo único, da Constituição da República Federativa do Brasil; art. 93 do Decreto-lei 200/1967; cláusulas décima primeira e décima segunda do termo de contrato de repasse (peça 14) .
11.2.		Débitos relacionados ao responsável Ronaldo Moitinho dos Santos (CPF: XXX.859.545-XX) :
	Data de ocorrência
	Valor histórico (R$ 1,00) 

	31/12/2012
	135.208,02

Valor atualizado do débito (sem juros) em 12/6/2021: R$ 217.144,08
11.2.1.Cofre credor: Tesouro Nacional.
11.2.2.Conduta: apresentar de forma incompleta a documentação relativa à prestação de contas dos recursos federais repassados por meio do Contrato de Repasse 303.227-37/2009 (Siafi 713821) .
11.2.3.Nexo de causalidade: a apresentação incompleta da documentação da prestação de contas impediu a comprovação da regular aplicação dos recursos federais repassados, no âmbito do Contrato de Repasse 303.227-37/2009 (Siafi 713821) , resultando em presunção de dano ao erário.
11.2.3.1.Culpabilidade: não há excludentes de ilicitude, de culpabilidade e de punibilidade; é razoável supor que o responsável tinha consciência da ilicitude de sua conduta; era exigível conduta diversa da praticada, qual seja, apresentar a prestação de contas contendo todos os documentos necessários à comprovação da regular aplicação dos recursos federais repassados, conforme estabelecido nas normas aplicáveis.
12.	Encaminhamento: citação.
13.	Apesar de o tomador de contas haver incluído Murilo Veiga Vieira como responsável neste processo, após análise realizada sobre a documentação acostada aos autos, conclui-se que sua responsabilidade deve ser excluída, uma vez que não há evidências de que tenha tido participação na irregularidade aqui verificada.
14.	Em cumprimento ao pronunciamento da unidade (peça 63) , foi efetuada citação do responsável, nos moldes adiante:
a)	 Ronaldo Moitinho dos Santos - promovida a citação do responsável, conforme delineado adiante:
	Comunicação: Ofício 31373/2021 - Seproc (peça 66) 
Data da Expedição: 25/6/2021
Data da Ciência: 14/7/2021 (peça 68) 
Nome Recebedor: Rosiane O S Pereira
Observação: Ofício enviado para o endereço do responsável, conforme pesquisa na base de dados no sistema do Renach, custodiada pelo TCU.
Fim do prazo para a defesa: 29/7/2021
	
	Comunicação: Ofício 31374/2021 - Seproc (peça 65) 
Data da Expedição: 25/6/2021
Data da Ciência: 14/7/2021 (peça 67) 
Nome Recebedor: Rosiane O S Pereira
Observação: Ofício enviado para o endereço do responsável, conforme pesquisa na base de dados no sistema da Receita Federal, custodiada pelo TCU.
Fim do prazo para a defesa: 29/7/2021
	
15.	Conforme Despacho de Conclusão das Comunicações Processuais (peça 72) , as providências inerentes às comunicações processuais foram concluídas. 
16.	Transcorrido o prazo regimental, o responsável Ronaldo Moitinho dos Santos permaneceu silente, devendo ser considerado revel, nos termos do art. 12, § 3º, da Lei 8.443/1992.
ANÁLISE DOS PRESSUPOSTOS DE PROCEDIBILIDADE DA IN/TCU 71/2012
Avaliação de Viabilidade do Exercício do Contraditório e Ampla Defesa
17.	 Verifica-se que não houve o transcurso de mais de dez anos desde o fato gerador sem que tenha havido a notificação do responsável pela autoridade administrativa federal competente (art. 6º, inciso II, c/c art. 19 da IN/TCU 71/2012, modificada pela IN/TCU 76/2016) , uma vez que o fato gerador da irregularidade sancionada ocorreu em 25/10/2012, e o responsável foi notificado sobre a irregularidade pela autoridade administrativa competente conforme abaixo:
17.1. Ronaldo Moitinho dos Santos, por meio do ofício acostado à peça 11, recebido em 27/4/2017, conforme AR (peça 12) .
Valor de Constituição da TCE 	
18.	 Verifica-se, ainda, que o valor atualizado do débito apurado (sem juros) em 1/1/2017 é de R$ 460.409,35, portanto superior ao limite mínimo de R$ 100.000,00, na forma estabelecida conforme os arts. 6º, inciso I, e 19 da IN/TCU 71/2012, modificada pela IN/TCU 76/2016. 
OUTROS PROCESSOS/DÉBITOS NOS SISTEMAS DO TCU COM OS MESMOS RESPONSÁVEIS
19.	 Informa-se que foi encontrado processo no Tribunal com o mesmo responsável:
	Responsável
	Processos

	Ronaldo Moitinho dos Santos
	Processo 038.871/2012-2 [REPR, encerrado, "REPRESENTAÇÃO FORMULADA PELA PROCURADORIA DA REPÚBLICA EM ILHÉUS/BA CONTRA A PREFEITURA MUNICIPAL DE IGUAI/BA, EM VIRTUDE DE POSSÍVEIS IRREGULARIDADES NA COBRANÇA INDEVIDA PARA OBTENÇÃO DE CÓPIA DO EDITAL DE LICITAÇÃO DA TOMADA DE PREÇOS Nº 02/2012"]
Processo 035.342/2017-0 [TCE, aberto, "TCE instaurada pelo Fundo Nacional de Desenvolvimento da Educação, em razão da impugnação parcial das despesas realizadas com os recursos repassados ao Município de Iguaí/BA, à conta do Programa Nacional de Apoio ao Transporte do Escolar, PNATE, nos exercícios de 2009, 2010 e 2011 (Processo original: 23034.018419/2017-82) "]
Processo 008.015/2015-5 [TCE, aberto, "TCE instaurada pelo Ministério do Turismo, em razão de irregularidades na documentação exigida para a prestação de contas do Convênio nº 404662/2009, celebrado com a Prefeitura Municipal de Iguaí/BA (Processo original 72031.007072/2013-54) "]
Processo 009.858/2015-6 [CBEX, encerrado, "Cobrança Executiva de multa originária do (s) AC (s) AC-3.559-24/2014-2C    , referente ao TC Processo 038.871/2012-2"]
Processo 007.554/2020-6 [TCE, aberto, "TCE instaurada pelo (a) Caixa Econômica Federal (mandatária no (a) MINISTÉRIO DO TURISMO (VINCULADOR) ) em razão de Não comprovação da regular aplicação dos recursos repassados pela União, Contrato de repasse 336.292-32/2010, firmado com o/a MINISTERIO DO TURISMO, Siafi/Siconv 746260, função COMERCIO E SERVICOS, que teve como objeto Pavimentação do entorno do Parque de Exposição Agropecuário ( Bairro Dr. Tinho) (nº da TCE no sistema: 1339/2018) "]
Processo 009.384/2021-9 [REPR, aberto, "Representação acerca de possíveis irregularidades no Processo Licitatório 018/2021, promovido pelo Município de Iguaí/BA, para aquisição de gêneros alimentícios para merenda escolar, com recursos oriundos do FNDE"]
Processo 033.328/2019-6 [TCE, encerrado, "Tomada de Contas Especial instaurado pela Caixa Econômica Federal - Caixa - em razão da não consecução dos objetivos pactuados no Contrato de Repasse n° 324.986-68/2010, celebrado entre o Ministério das Cidades, atual Ministério do Desenvolvimento Regional, e o Município de Iguaí-BA, tendo por objeto a pavimentação de ruas do bairro Marinho Freitas, no Município de Iguaí - BA (Processo 00190.000526/2018-37) "]

20.		A tomada de contas especial está, assim, devidamente constituída e em condição de ser instruída.
EXAME TÉCNICO
Da validade das notificações:
21.	 Preliminarmente, cumpre tecer breves considerações sobre a forma como são realizadas as comunicações processuais no TCU. A esse respeito, destacam-se o art. 179, do Regimento Interno do TCU (Resolução 155, de 4/12/2002) e o art. 4º, inciso III, § 1º, da Resolução TCU 170, de 30 de junho de 2004, in verbis:
Art. 179. A citação, a audiência ou a notificação, bem como a comunicação de diligência, farse-ão:
I - mediante ciência da parte, efetivada por servidor designado, por meio eletrônico, fac-símile, telegrama ou qualquer outra forma, desde que fique confirmada inequivocamente a entrega da comunicação ao destinatário;
II - mediante carta registrada, com aviso de recebimento que comprove a entrega no endereço do destinatário;
III - por edital publicado no Diário Oficial da União, quando o seu destinatário não for localizado
 (...) 
Art. 3º As comunicações serão dirigidas ao responsável, ou ao interessado, ou ao dirigente de órgão ou entidade, ou ao representante legal ou ao procurador constituído nos autos, com poderes expressos no mandato para esse fim, por meio de:
I - correio eletrônico, fac-símile ou telegrama;
II - servidor designado;
III - carta registrada, com aviso de recebimento;
IV - edital publicado no Diário Oficial da União, quando o seu destinatário não for localizado, nas hipóteses em que seja necessário o exercício de defesa.
Art. 4º. Consideram-se entregues as comunicações:
I - efetivadas conforme disposto nos incisos I e II do artigo anterior, mediante confirmação da ciência do destinatário;
II - realizadas na forma prevista no inciso III do artigo anterior, com o retorno do aviso de recebimento, entregue comprovadamente no endereço do destinatário;
III - na data de publicação do edital no Diário Oficial da União, quando realizadas na forma prevista no inciso IV do artigo anterior.
§ 1º O endereço do destinatário deverá ser previamente confirmado mediante consulta aos sistemas disponíveis ao Tribunal ou a outros meios de informação, a qual deverá ser juntada ao respectivo processo.
 (...) 
22.	 Bem se vê, portanto, que a validade da citação via postal não depende de que o aviso de recebimento seja assinado pelo próprio destinatário da comunicação, o que dispensa, no caso em tela, a entrega do AR em "mãos próprias". A exigência da norma é no sentido de o Tribunal verificar se a correspondência foi entregue no endereço correto, residindo aqui a necessidade de certeza inequívoca. 
23.	 Não é outra a orientação da jurisprudência do TCU, conforme se verifica dos julgados a seguir transcritos:
São válidas as comunicações processuais entregues, mediante carta registrada, no endereço correto do responsável, não havendo necessidade de que o recebimento seja feito por ele próprio (Acórdão 3648/2013-TCU-Segunda Câmara, Relator Min. José Jorge) ;
É prescindível a entrega pessoal das comunicações pelo TCU, razão pela qual não há necessidade de que o aviso de recebimento seja assinado pelo próprio destinatário. Entregandose a correspondência no endereço correto do destinatário, presume-se o recebimento da citação. (Acórdão 1019/2008-TCU-Plenário, Relator Min. Benjamin Zymler) ;
As comunicações do TCU, inclusive as citações, deverão ser realizadas mediante Aviso de Recebimento - AR, via Empresa Brasileira de Correios e Telégrafos, bastando para sua validade que se demonstre que a correspondência foi entregue no endereço correto. (Acórdão 1526/2007-TCU-Plenário, Relator Min. Aroldo Cedraz) .
24.	 A validade do critério de comunicação processual do TCU foi referendada pelo Supremo Tribunal Federal, nos termos do julgamento do MS-AgR 25.816/DF, por meio do qual se afirmou a desnecessidade da ciência pessoal do interessado, entendendo-se suficiente a comprovação da entrega do "AR" no endereço do destinatário:
Ementa: agravo regimental. Mandado de segurança. Desnecessidade de intimação pessoal das decisões do tribunal de contas da união. art. 179 do regimento interno do TCU. Intimação do ato impugnado por carta registrada, iniciado o prazo do art. 18 da lei nº 1.533/51 da data constante do aviso de recebimento. Decadência reconhecida. Agravo improvido.
O envio de carta registrada com aviso de recebimento está expressamente enumerado entre os meios de comunicação de que dispõe o Tribunal de Contas da União para proceder às suas intimações.
O inciso II do art. 179 do Regimento Interno do TCU é claro ao exigir apenas a comprovação da entrega no endereço do destinatário, bastando o aviso de recebimento simples. 
Da revelia do responsável Ronaldo Moitinho dos Santos
25.	No caso vertente, a citação do responsável (Ronaldo Moitinho dos Santos) se deu em endereços provenientes de pesquisas de endereços realizadas pelo TCU (TSE e Renach) . A entrega dos ofícios citatórios nesses endereços ficou comprovada conforme detalhamento a seguir:
25.1. Ronaldo Moitinho dos Santos, Ofício 31373/2021 - Seproc (peça 66) , origem no sistema do Renach, e Ofício 31374/2021 - Seproc (peça 65) , origem no sistema da Receita Federal.
26.	Nos processos do TCU, a revelia não leva à presunção de que seriam verdadeiras todas as imputações levantadas contra os responsáveis, diferentemente do que ocorre no processo civil, em que a revelia do réu opera a presunção da verdade dos fatos narrados pelo autor (Acórdão 1009/2018-TCU-Plenário, Relator Min. Bruno Dantas; 2369/2013 - TCU - Plenário, Relator Min. Benjamin Zymler e 2449/2013 - TCU - Plenário, Relator Min. Benjamin Zymler) . Dessa forma, a avaliação da responsabilidade do agente não pode prescindir da prova existente no processo ou para ele carreada. 
27.	Ao não apresentar sua defesa, o responsável deixou de produzir prova da regular aplicação dos recursos sob sua responsabilidade, em afronta às normas que impõem aos gestores públicos a obrigação legal de, sempre que demandados pelos órgãos de controle, apresentar os documentos que demonstrem a correta utilização das verbas públicas, a exemplo do contido no art. 93 do Decreto-Lei 200/1967: "Quem quer que utilize dinheiros públicos terá de justificar seu bom e regular emprego na conformidade das leis, regulamentos e normas emanadas das autoridades administrativas competentes." 
28.	Mesmo as alegações de defesa não sendo apresentadas, considerando o princípio da verdade real que rege esta Corte, procurou-se buscar, em manifestações do responsável na fase interna desta Tomada de Contas Especial, se havia algum argumento que pudesse ser aproveitado a seu favor. 
29.	 No entanto, o responsável não se manifestou na fase interna, não havendo, assim, nenhum argumento que possa vir a ser analisado e posteriormente servir para afastar as irregularidades apontadas.
30.	 A Caixa Econômica Federal apontou como fundamento para a instauração da Tomada de Contas Especial, conforme consignado na matriz de responsabilização elaborada pelo tomador de contas, a seguinte irregularidade:
Inexecução parcial do objeto pactuado. Ausência de funcionalidade do objeto do Contrato de Repasse 303.227-37/2009, convênio Siafi 713821, celebrado entre o Ministério das Cidades e o município de Iguaí-BA, descrito como 'Pavimentação de vias em paralelepípedo com drenagem superficial' sem aproveitamento útil da parcela executada, por motivo de inexecução parcial.
31. Mais especificamente, a fundamentação técnica apontada como causa da ausência de funcionalidade da parcela realizada do objeto contratado vem da seguinte passagem do Parecer PA GIGOV-VC 0038/2017, de 18/1/2017 (peça 2) :
g) Foram executadas parcialmente as pavimentações das Ruas Manoel Isidoro dos Santos e da Tv Isaú Rocha Matos;
h) Não foram pavimentadas as Ruas Alvina Matos Santos e Adalberto Heliodoro Figueiredo;
i) Foram executadas parcialmente a Rua Manoel Isidoro dos Santos e a Tv. Isaú Rocha Matos;
j) Nas ruas pavimentadas, foram identificados diversos problemas, tais como: ausência de calçadas, calçadas deterioradas, meios-fios deteriorados ou "tombados", ausência de rejunte na pavimentação, falta de suporte de subleito (afundamento da pavimentação) e não atendimento das normas de acessibilidade. Além disso, não foram executados os serviços de sinalização de trânsito e identificação das vias.
32.	Discordo das conclusões da Caixa, pois entendo que os fatos acima listados não comprovam a ausência de funcionalidade da parcela executada da pavimentação. Primeiro, porque a própria Caixa Econômica Federal afirmou, no seu último relatório de acompanhamento de engenharia (peça 30) , que a qualidade das obras é "satisfatória" e glosou os serviços inexecutados ou realizados com falhas técnicas ou de qualidade, o que significa dizer que os serviços defeituosos ou não executados não foram pagos e, portanto, não resultaram em dano ao erário.
33.	Adentrando aos defeitos listados, observo que, pela jurisprudência, a ausência de calçada, sinalização e acessibilidade não têm potencial para tornar imprestável a parcela executada da pavimentação, posto não impedir sua funcionalidade e usufruto pela população, nem comprometem sua durabilidade e segurança. Nessa linha, tem-se o Acórdão 10043/2020, que arquivou o TC Processo 028.969/2019-7, com base na seguinte análise (peça 44 daquele processo) :
4. Observa-se da citação do item 3, acima, que os motivos técnicos apontados como razão da imprestabilidade da parcela executada do pavimento foram a ausência de sinalização das ruas, a não execução das calçadas e a presença de gramíneas encobrindo o pavimento.
5. Com as vênias de estilo, entendo que tais motivos não possuem potencial para tornar imprestável a obra executada, pois não prejudicam sua utilização, nem comprometem sua durabilidade e segurança.
6. Realmente, a ausência de sinalização não impede a circulação de veículos e pessoas nas ruas. Fosse assim, nenhuma via sem pavimento e/ou sinalização seria transitável, o que não ocorre. Também não compromete a segurança e a durabilidade do pavimento. De igual modo, a inexistência de calçada não impede o uso da via e nem compromete sua segurança, e nem sua durabilidade a ponto de a tornar imprestável. Por fim, a presença de mato cobrindo a rua pode ser efeito de ausência de manutenção, mas não necessariamente problema de falha técnica ou construtiva.
7. Portanto, entendo que os motivos apontados pela Caixa Econômica Federal não impedem a funcionalidade e aproveitamento útil da parcela executada da pavimentação.
34.	Por sua vez, a deterioração de calçadas e meios-fios, além de não ter sido demonstrado que ela afetou toda a parcela executada do calçamento, não justifica glosar sequer a parcela afetada, posto que os autos não possuem qualquer evidência ou informação da causa dessa deterioração ou mesmo se a culpa foi de terceiros, dos agentes públicos arrolados neste processo ou decorreu de evento da própria natureza.
35.	Por fim, a partir do relatório fotográfico extraído da pavimentação executada (peças 27-30) , é possível concluir pela satisfatória qualidade das obras, a impedir sua completa rejeição, como pretendeu a Caixa. 
36.	Sendo assim, sobram como defeitos passíveis de justificarem a rejeição da parcela executada apenas as possíveis 'ausência de rejunte' e 'falta de suporte de subleito (afundamento da pavimentação) '. Mesmo assim, somente se esses defeitos tivessem ocorrido ao longo de toda a extensão das obras realizadas, o que também não foi dito pela CEF. Ao contrário, pois o mencionado relatório fotográfico, além de não revelar tais falhas ao longo das obras, permite observar a presença de rejunte no calçamento e que a grande maioria dos trechos de ruas fotografados não aparenta qualquer desnível/afundamento.
37.	Por ser de respeito ao princípio do contraditório e ampla defesa, a Caixa deveria ter levantado cada item de serviços cujos defeitos técnicos comprometeriam a segurança, durabilidade e funcionalidade da parcela executada, sua localização, quantidades, valores unitários e valor total, bem como apresentado os fundamentos técnicos para o referido comprometimento. 
38.	Perante essas considerações, entendo que os motivos apontados pela Caixa não suportam a glosa integral dos serviços realizados, sobretudo porque ela mesma os classificou como de qualidade satisfatória, restando afastar o débito apontado, sob o aspecto técnico, visto que a mandatária também não trouxe informações que permitam conhecer a quantidade, localização, valores unitários e valor total dos calçamentos sem rejunte e sem suporte de subleito, para que possa ser cobrado o possível débito parcial. E considerando que as obras foram concluídas em 2016, possível fiscalização atual não traria resultado justo, tendo em vista que o tempo já decorrido não permite levantar a real situação de quando os serviços foram executados.
39.	Não obstante a conclusão acima, conforme discorrido no item 17.1.3 da instrução precedente, a prestação de contas referente ao terceiro desbloqueio de recursos, no importe de R$ 135.208,02, feito em 25/10/2012, foi apresentada sem a nota fiscal correspondente, consoante apontado no parecer de peça 1. Em consulta aos autos e ao sistema Siconv, não se localizou cópia da nota fiscal e nem recibo ou fotocópia de cheque que permita se certificar de que o dinheiro teve como destino o pagamento da empresa contratada para executar as obras do contrato de repasse. A relação de pagamentos (peça 31) também não traz informação a respeito desse valor. Apenas o extrato bancário (peça 39) revela um débito autorizado no dia 29/10/2012, no montante de R$ 139.022,01, que teoricamente corresponde à parcela federal em questão mais a contrapartida municipal. Logo, tem-se carente a comprovação da boa e regular aplicação da quantia de R$ 135.208,02, em razão da ausência parcial de documentação da prestação de contas, motivo por que deve ser responsabilizado o Sr. Ronaldo Moitinho dos Santos, que fora o Prefeito no período de 1/1/2009 a 31/12/2012 e, portanto, quem fez uso da referida quantia, à luz das seguintes normas: art. 37, caput, c/c o art. 70, parágrafo único, da Constituição da República Federativa do Brasil; art. 93 do Decreto-lei 200/1967; cláusulas décima primeira e décima segunda do termo de contrato de repasse (peça 14) .
40.	A conduta do administrador que apresenta a prestação de contas em forma incompleta configura violação ao princípio do dever de prestar contas, notadamente quanto à necessidade de apresentar documentação capaz de comprovar a regular aplicação dos recursos federais repassados. A prestação de contas incompleta também representa uma violação de normas e princípios constitucionais e legais fundamentais, a exemplo dos da legalidade, moralidade e publicidade, ensejando, pela gravidade que alberga, punição ao responsável pelo ato faltoso.
41.	Em relação ao Sr. Murilo Veiga Vieira (CPF: XXX.746.355-XX) , entende-se que deva ser excluído da relação processual, ante a ausência de indícios de que tenha praticado irregularidade passível de dano ao erário, relativamente ao ajuste aqui tratado.
42.	Em se tratando de processo em que a parte interessada não se manifestou acerca das irregularidades imputadas, não há elementos para que se possa efetivamente aferir e reconhecer a ocorrência de boa-fé na conduta do responsável, podendo este Tribunal, desde logo, proferir o julgamento de mérito pela irregularidade das contas, conforme os termos dos §§ 2º e 6º do art. 202 do Regimento Interno do TCU. (Acórdão 2064/2011-TCU-Primeira Câmara (relator Min. Ubiratan Aguiar) , 6.182/2011-TCU-1ª Câmara (relator Min. Weber de Oliveira) , 4.072/2010-TCU-1ª Câmara (Relator Min. Valmir Campelo) , 1.189/2009-TCU-1ª Câmara (Relator Min. Marcos Bemquerer) , 731/2008-TCU-Plenário (Relator Min. Aroldo Cedraz) .
43.	Dessa forma, o responsável Ronaldo Moitinho dos Santos deve ser considerado revel, nos termos do art. 12, § 3º, da Lei 8.443/1992, devendo as contas serem julgadas irregulares, condenando-o ao débito apurado e aplicando-lhe a multa prevista no art. 57 da Lei 8.443/1992.
Prescrição da Pretensão Punitiva
44.	 Vale ressaltar que a pretensão punitiva do TCU, conforme Acórdão 1441/2016-TCU-Plenário, Relator Min. Benjamin Zymler, que uniformizou a jurisprudência acerca dessa questão, subordina-se ao prazo geral de prescrição indicado no art. 205 do Código Civil, que é de dez anos, contado da data de ocorrência da irregularidade sancionada, nos termos do art. 189 do Código Civil, sendo este prazo interrompido pelo ato que ordenar a citação, a audiência ou a oitiva do responsável.
45.	No caso em exame, não ocorreu a prescrição, uma vez que a irregularidade sancionada ocorreu em 25/10/2012, e o ato de ordenação da citação ocorreu em 14/6/2021.
CONCLUSÃO
46.	Em face da análise promovida na seção 'Exame Técnico', verifica-se que o responsável Ronaldo Moitinho dos Santos não logrou comprovar a boa e regular aplicação dos recursos, instado a se manifestar, optou pelo silêncio, configurando a revelia, nos termos do § 3º, do art. 12, da Lei 8.443/1992. Ademais, inexistem nos autos elementos que demonstrem a boa-fé do responsável ou a ocorrência de outras excludentes de culpabilidade.
47.	Verifica-se também que não houve a prescrição da pretensão punitiva, conforme análise já realizada.
48.	 Tendo em vista que não constam dos autos elementos que permitam reconhecer a boa-fé do responsável, sugere-se que as suas contas sejam julgadas irregulares, nos termos do art. 202, § 6º, do Regimento Interno do TCU, com a imputação do débito atualizado monetariamente e acrescido de juros de mora, nos termos do art. 202, § 1º do Regimento Interno do TCU, descontado o valor eventualmente recolhido, com a aplicação da multa prevista no art. 57 da Lei 8.443/1992.
49.	Por fim, como não houve elementos que pudessem modificar o entendimento acerca das irregularidades em apuração, mantém-se a matriz de responsabilização presente na peça 60.
50.	Em relação ao Sr. Murilo Veiga Vieira (CPF: XXX.746.355-XX) , entende-se que deva ser excluído da relação processual, ante a ausência de indícios de que tenha praticado irregularidade passível de dano ao erário, relativamente ao ajuste aqui tratado.
PROPOSTA DE ENCAMINHAMENTO
51.	Diante do exposto, submetemos os autos à consideração superior, propondo ao Tribunal:
a) considerar revel o responsável Ronaldo Moitinho dos Santos (CPF: XXX.859.545-XX) , para todos os efeitos, dando-se prosseguimento ao processo, com fulcro no art. 12, § 3º, da Lei 8.443/1992; 
	b) excluir da relação processual Murilo Veiga Vieira (CPF: XXX.746.355-XX) ;
c) julgar irregulares, nos termos dos arts. 1º, inciso I, 16, inciso III, alínea c, da Lei 8.443/1992, c/c os arts. 19 e 23, inciso III, da mesma Lei, as contas do responsável Ronaldo Moitinho dos Santos (CPF: XXX.859.545-XX) , condenando-o ao pagamento da importância a seguir especificada, atualizada monetariamente e acrescida dos juros de mora, calculada a partir da data discriminada até a data da efetiva quitação do débito, fixando-lhe o prazo de quinze dias, para que comprove, perante o Tribunal, o recolhimento da referida quantia aos cofres do Tesouro Nacional, nos termos do art. 23, inciso III, alínea 'a', da citada lei, c/c o art. 214, inciso III, alínea 'a', do Regimento Interno do TCU.  
		Débito relacionado ao responsável Ronaldo Moitinho dos Santos (CPF: XXX.859.545-XX) :
	Data de ocorrência
	Valor histórico (R$ 1,00) 

	31/12/2012
	135.208,02

Valor atualizado do débito (com juros) em 1/9/2021: R$ 231.722,00
d) aplicar ao responsável Ronaldo Moitinho dos Santos (CPF: XXX.859.545-XX) a multa prevista no art. 57 da Lei 8.443/1992 c/c o art. 267 do Regimento Interno do TCU, fixando-lhe o prazo de quinze dias, a contar da notificação, para que comprove, perante o Tribunal (art. 214, III, alínea "a", do Regimento Interno do TCU) , o recolhimento da dívida aos cofres do Tesouro Nacional, atualizada monetariamente desde a data do acórdão proferido por este Tribunal até a data do efetivo recolhimento, se paga após o vencimento, na forma da legislação em vigor;
e) autorizar, desde logo, a cobrança judicial das dívidas, caso não atendida a notificação, na forma do disposto no art. 28, inciso II, da Lei 8.443/1992;
f) autorizar também, desde logo, se requerido, com fundamento no art. 26, da Lei 8.443, de 1992, c/c o art. 217, §§ 1º e 2º do Regimento Interno do TCU, o parcelamento da (s) dívida (s) em até 36 parcelas, incidindo, sobre cada parcela, corrigida monetariamente, os correspondentes acréscimos legais, fixando-lhe o prazo de quinze dias, a contar do recebimento da notificação, para comprovar, perante o Tribunal, o recolhimento da primeira parcela, e de trinta dias, a contar da parcela anterior, para comprovar os recolhimentos das demais parcelas, devendo incidir, sobre cada valor mensal, atualizado monetariamente, os juros de mora devidos, no caso do débito, na forma prevista na legislação em vigor, alertando o responsável de que a falta de comprovação do recolhimento de qualquer parcela importará o vencimento antecipado do saldo devedor, nos termos do § 2º do art. 217 do Regimento Interno deste Tribunal; 
g) enviar cópia do Acórdão a ser prolatado à Procuradoria da República no Estado de BA, nos termos do § 3º do art. 16 da Lei 8.443/1992, c/c o § 7º do art. 209 do Regimento Interno do TCU, para adoção das medidas cabíveis; e
h) enviar cópia do Acórdão que vier a ser proferido ao Caixa Econômica Federal (pela Secretaria Executiva do Ministério do Desenvolvimento Regional e aos responsáveis, para ciência;
i) informar à Procuradoria da República no Estado de BA, ao Ministério do Desenvolvimento Regional e aos responsáveis que a presente deliberação, acompanhada do Relatório e do Voto que a fundamenta, está disponível para a consulta no endereço virtual https://www.tcu.gov.br/acordaos, além de esclarecer que, caso requerido, o TCU poderá fornecer sem custos as correspondentes cópias, de forma impressa; e
j) informar à Procuradoria da República no Estado de BA que, nos termos do parágrafo único do art. 62 da Resolução TCU 259/2014, os procuradores e membros do Ministério Público credenciados nesta Corte podem acessar os presentes autos de forma eletrônica e automática, ressalvados apenas os casos de eventuais peças classificadas como sigilosas, as quais requerem solicitação formal."
2.	O parecer concordante do representante do MPTCU foi lançado nos seguintes termos, com as supressões que entendo cabíveis (peça 96) :
"6.	Manifesto-me, desde já, de acordo com o deslinde sugerido pela unidade técnica para este processo.
7.	Registro, inicialmente, consoante demonstram os elementos constantes dos autos, que a execução parcial do objeto do Contrato de Repasse 303227-37/2009 ocorreu integralmente durante a gestão do Sr. Ronaldo Moitinho dos Santos. Da mesma forma, os dispêndios realizados para a quitação da mencionada fração de obra implementada, assim como a prestação de contas dos respectivos recursos, ocorreram no período em que o referido responsável ainda estava à frente da administração municipal. Verifica-se, dessa forma, que tanto a gestão quanto a prestação de contas da totalidade dos recursos federais desbloqueados pela Caixa couberam ao Sr. Ronaldo Moitinho dos Santos, o que torna pertinente a proposta da Secex-TCE de exclusão do prefeito sucessor, Sr. Murilo Veiga Vieira, da relação processual.
8.	Quanto à execução física do termo de compromisso, considero igualmente assistir razão à unidade técnica quando alega que as circunstâncias relacionadas no Parecer 0038/2017 da Caixa não são suficientes para se concluir pela total ausência de funcionalidade da parcela de obra implementada. Com efeito, os relatórios fotográficos elaborados durante as vistorias in loco realizadas revelam que várias ruas foram efetivamente pavimentadas. O calçamento aparenta ostentar qualidade razoável e algumas fotografias demonstram que as vias estão sendo trafegadas por veículos.  Releva ainda frisar que, no Relatório de Acompanhamento de Engenharia  (RAE) emitido em junho de 2012, por meio do qual concluiu-se pelo alcance de 67,68% de execução do objeto, a própria Caixa considerou satisfatória a qualidade de execução dos serviços (peças 29 e 30) .  
9.	Dessa forma, em consonância com a Secex-TCE, julgo que o débito que remanesceu efetivamente demonstrado neste caso concreto corresponde apenas a R$ 135.208,02 - referente à terceira parcela desbloqueada de recursos federais -, em razão de não ter sido apresentado qualquer elemento capaz de comprovar que esse valor tenha sido efetivamente utilizado para o pagamento da empresa contratada para a execução dos serviços de pavimentação, tais como nota fiscal, cópia do respectivo cheque, etc.
10.	A despeito de ter sido responsabilizado pela ocorrência do dano supracitado, mesmo após procedida à sua regular citação, o Sr. Ronaldo Moitinho dos Santos optou pelo silêncio. Configurou-se, portanto, situação em que não há qualquer elemento apto a demonstrar o necessário nexo de causalidade entre a terceira parcela de recursos posta à disposição do município contratado e as despesas realizadas para a execução do instrumento ora em análise.
11.	A jurisprudência desta Corte de Contas é firme no sentido de que todo aquele que arrecade, guarde, gerencie ou administre dinheiros, bens e valores públicos tem a obrigação de efetuar a prestação de contas para comprovar a boa e regular aplicação de recursos federais que lhe forem confiados. Tal imposição decorre do ordenamento jurídico pátrio, com destaque para o bloco normativo composto pelo artigo 70, parágrafo único, da Constituição Federal de 1988, artigo 93 do Decreto-lei 200/1967 e artigo 66 do Decreto 93.872/1986. 
12.	Por fim, reputo apropriada a análise por meio da qual a unidade técnica concluiu pela não caracterização da prescrição da pretensão punitiva desta Corte de Contas no caso vertente. Com efeito, as irregularidades discutidas nestes autos concretizaram-se entre 4/11/2011 (data do primeiro desbloqueio de recursos federais) e 29/6/2016 (prazo final para a apresentação da prestação de contas) , ao passo que o ato que determinou a citação do responsável foi expedido em 14/6/2021 (peça 63) , antes, portanto, do prazo prescricional de dez anos previsto no artigo 205 do Código Civil, utilizado como parâmetro por este Tribunal, conforme Acórdão 1441/2016-TCU-Plenário.
13.	Diante do exposto, este membro do Ministério Público de Contas manifesta-se de acordo com proposta de encaminhamento formulada pela unidade instrutiva."
	É o Relatório.

Fabiane Azevedo de Souza (25101/OAB-BA), representando Ronaldo Moitinho dos Santos.

Procurador Sergio Ricardo Costa Caribé.

TOMADA DE CONTAS ESPECIAL. CONTRATO DE REPASSE. INEXECUÇÃO PARCIAL. CITAÇÃO. REVELIA. COMPROVAÇÃO DE EXECUÇÃO PARCIAL. ELISÃO DE PARTE DO DANO. CONTAS IRREGULARES. DÉBITO. MULTA. CIÊNCIA.

TOMADA DE CONTAS ESPECIAL (TCE)

Secretaria de Controle Externo de Tomada de Contas Especial (SecexTCE).

Trata-se de Tomada de Contas Especial (TCE) instaurada pela Caixa Econômica Federal (CEF) , em desfavor de Ronaldo Moitinho dos Santos, em razão de não comprovação da regular aplicação dos recursos repassados por meio do Contrato de Repasse 303227-37/2009, registro Siafi 713821, firmado com o município de Iguaí - BA, e que tinha por objeto a "pavimentação de vias em paralelepípedo com drenagem superficial".
2.	O ajuste envolveu o repasse de recursos federais no montante de R$ 333.730,08, desbloqueado em três parcelas na conta específica do ajuste nos meses de novembro/2011, agosto/2012 e dezembro/2012 e vigeu de 10/12/2009 a 30/4/2016.
3.	A instauração da TCE se deu em razão da inexecução parcial do objeto pactuado e ausência de funcionalidade do objeto da avença. Na fase interna, houve manifestações uníssonas do relatório de auditoria (peça 53) , do certificado de auditoria (peça 54) , do parecer do dirigente do órgão de controle interno (peça 55) , bem como do Ministro responsável (peça 56) , todas pela irregularidade das contas e pela existência de dano no valor integral dos recursos repassados, tendo como responsáveis Murilo Veiga Vieira (prefeito sucessor - período de 1/1/2013 a 31/12/2016) e Ronaldo Moitinho dos Santos (prefeito no período de 1/1/2009 a 31/12/2012) .
4.	Na fase externa, foi regularmente citado apenas Ronaldo Moitinho dos Santos. Todavia, o responsável manteve-se inerte, devendo ser considerado revel, dando-se prosseguimento ao processo, de acordo com o art. 12, § 3º, da Lei 8.443/1992. 
5.	Feita essa breve síntese, passo ao exame da matéria, o que faço com base na análise empreendida pela Secretaria de Controle Externo de Tomada de Contas Especial (SecexTCE) , a qual foi acompanhada pelo MPTCU, e cujas conclusões adoto como minhas próprias razões de decidir.
6.	Esta Corte, recentemente, reafirmou a aplicabilidade, por ora, da tese da imprescritibilidade do dano ao erário, até que seja aprovado projeto normativo com regulamentação da temática da prescrição, nos termos do Acórdão 459/2022-TCU-Plenário (min. rev. Walton Alencar) . Ademais, até nova deliberação, entendo que a pretensão punitiva do TCU, conforme Acórdão 1441/2016-TCU-Plenário, subordina-se ao prazo geral de prescrição indicado no art. 205 do Código Civil, que é de dez anos, contado da data de ocorrência da irregularidade sancionada, nos termos do art. 189 do Código Civil, sendo este prazo interrompido pelo ato que ordenar a citação, a audiência ou a oitiva dos responsáveis.
7.	No mérito, é correta a proposta de exclusão de Murilo Veiga Vieira da relação processual, já que a execução parcial do objeto do Contrato de Repasse 303227-37/2009, bem como os dispêndios realizados para a quitação da mencionada fração de obra implementada, assim como a prestação de contas dos respectivos recursos, ocorreu integralmente durante a gestão de Ronaldo Moitinho dos Santos, revel nestes autos.
8.	Nos processos do TCU, a revelia não leva à presunção de que seriam verdadeiras todas as imputações levantadas contra o responsável, razão por que, em manifestações na fase interna desta TCE, buscou-se algum argumento que pudesse ser aproveitado em seu favor.
9.	Quanto à execução física do termo de compromisso, assiste razão à Unidade Técnica, pois as circunstâncias relacionadas no Parecer 0038/2017 da CEF não são suficientes para se concluir pela total ausência de funcionalidade da parcela de obra implementada. Os relatórios fotográficos elaborados durante as vistorias in loco revelam que várias ruas foram efetivamente pavimentadas e o calçamento aparenta ostentar qualidade razoável e algumas fotografias demonstram que as vias estão sendo trafegadas por veículos. Ademais, o Relatório de Acompanhamento de Engenharia  (RAE) emitido em junho de 2012, concluiu pelo alcance de 67,68% de execução do objeto, momento em que a CEF considerou satisfatória a qualidade de execução dos serviços.
10.	Dessa forma, o débito remanescente, efetivamente demonstrado neste caso, corresponde apenas a R$ 135.208,02 - referente à terceira parcela desbloqueada de recursos federais -, em razão de não ter sido apresentado qualquer elemento capaz de comprovar que esse valor tenha sido efetivamente utilizado para o pagamento da empresa contratada para a execução dos serviços de pavimentação.
11.	Diante da falta de comprovação da boa e regular aplicação de parte dos recursos federais, impugnados nesta TCE desde sua fase interna, resta configurada patente ofensa aos princípios basilares da administração pública, já que, ao final, os responsáveis deixaram de prestar satisfação à sociedade sobre o efetivo emprego dos recursos postos sob sua responsabilidade, dando ensejo, inclusive, à presunção legal de dano ao Erário.
12.	Convém frisar que prestar contas, com a devida e correta comprovação da boa e regular aplicação de verbas públicas, é dever de todos aqueles a quem sejam confiados recursos federais. É o que se depreende do art. 70, parágrafo único, da Constituição de 1988, do art. 93 do Decreto-Lei 200, de 25/2/1967, e do art. 145 do Decreto 93.872, de 23/12/1986. Em respaldo a essa afirmação, cito os Acórdão 2439/2010-TCU-Plenário (Relator Ministro Augusto Sherman) , 5.929/2011-TCU-1ª Câmara (Relator Ministro Ubiratan Aguiar) e 1.544/2008-TCU-2ª Câmara (de minha relatoria) .
13.	Plenamente adequada, destarte, a proposta de encaminhamento formulada nos pareceres precedentes, pois, diante da inexistência de elementos que comprovem a regular comprovação das despesas com os recursos transferidos e havendo nos autos elementos de convicção suficientes para a delimitação de responsabilidades, e considerando, ainda, a ausência de boa-fé por parte do ex-prefeito, resta julgar, desde já, irregulares as suas contas e condená-lo ao pagamento do débito apurado.
14.	Verifico também que, no presente caso, não ocorreu a prescrição da pretensão punitiva do TCU, uma vez que entre as datas do primeiro desbloqueio dos recursos federais (4/11/2011) e o ato que determinou a citação do responsável (14/6/2021) , o qual interrompe o prazo prescricional, não foi ultrapassado o lapso temporal de dez anos a que alude o item 6 deste voto. Nessas circunstâncias, cabível ainda a sanção da multa prevista no art. 57 da Lei Orgânica deste Tribunal aos responsáveis, a qual arbitro em 10% do valor atualizado do débito histórico.
Ante o exposto, VOTO para que seja adotada a minuta de Acórdão que ora trago ao exame deste Colegiado.
TCU, Sala das Sessões, em 4 de outubro de 2022.
AROLDO CEDRAZ 
Relator